【裁判字號】    96,簡上,50
【裁判日期】    970205
【裁判案由】    給付工程款
【裁判全文】
臺灣雲林地方法院民事判決              96年度簡上字第50號
上  訴  人  乙○○○○○○○○
被  上訴人  梁建文即強盛鋼鋁企業社
訴訟代理人  甲○○
上列當事人間請求給付工程款事件，上訴人對於中華民國96年 6
月15日臺灣雲林地方法院虎尾簡易庭96年度虎簡字第45號第一審
判決提起上訴，本院於民國97年1 月23日言詞辯論終結，判決如
下：
    主  文
原判決關於駁回上訴人後開第二項之訴部分，及訴訟費用之裁判
廢棄。
被上訴人應給付上訴人新台幣肆仟陸佰元，及自民國九十六年三
月二十三日起至清償日止，按週年利率百分之五計算之利息。
其餘上訴駁回。
第一、二審訴訟費用，由被上訴人負擔十三分之一，餘由上訴人
負擔。
    事實及理由
一、按「訴狀送達後，原告不得將原訴變更或追加他訴。但有下
    列各款情形之一者，不在此限：一、被告同意者。二、請求
    之基礎事實同一者。三、擴張或減縮應受判決事項之聲明者
    。四、因情事變更而以他項聲明代最初之聲明者。五、該訴
    訟標的對於數人必須合一確定時，追加其原非當事人之人為
    當事人者。六、訴訟進行中，於某法律關係之成立與否有爭
    執，而其裁判應以該法律關係為據，並求對於被告確定其法
    律關係之判決者。七、不甚礙被告之防禦及訴訟之終結者。
    」民事訴訟法第255 條第1 項定有明文。在第二審程序訴之
    變更或追加，非經他造同意不得為之。但第255 條第1 項第
    2 款至第6 款之情形，不在此限，復為第二審程序所準用，
    亦為同法第446 條第1 項所定。上訴人於本院審理時追加被
    上訴人應再給付第項中壢安裝12天之工資、油錢、過路費
    共計新台幣（下同）32,100元；第項中正國小增設逃生門
    、材料、工資共計6,000 元；第項台中梧棲工程運送材料
    至中正國小之運費6,000 元，被上訴人雖不同意，但此項請
    求之基礎事實同一，為法之所許，合先敘明。
二、上訴人起訴主張：被上訴人積欠上訴人自民國94年5 月份起
    之工程款，其明細為：第項5 月12日臺北花格理13,700元
    ；第項6 月28日臺南大同氣密16,000元；第項7 月1 日
    中壢花格理233,900 元；第、項8 月12日起工費、到中
    壢作工工費、車費、回數票等5,500 元；第項8 月9 日和
    被上訴人到中壢工費1 日2,000 元；第項8 月10日和被上
    訴人到中壢工費半日1,000 元；第項8 月10日坐車費 300
    元；第項8 月31日和被上訴人到中壢油費、回數票 2,200
    元；第項9 月3 日和被上訴人到中壢工費、上訴人說的油
    費、回數票3,040 元；第項8 月28日到新竹工費4,600 元
    ；第項9 月10日到斗六工費2,000 元；第項9 月2 日到
    長雄KTV 費被上訴人說的3,200 元；第項9 月14日中壢發
    票費11,095元；第項10月1 日到臺中梧棲押金、油費、回
    數票、半天工費46,280元；第項9 月28日到臺中梧棲油費
    、回數票、半天工費1,280 元；第項10月2 日起作臺中梧
    棲防盜費195,240 元；第項發票費10,360元；第項中壢
    安裝12天之工資、油錢、過路費共計32,100元；第項中正
    國小增設逃生門、材料、工資共計6,000 元；第項台中梧
    棲工程運送材料至中正國小之運費6,000 元，共計601,495
    元，該期間被上訴人已付278,100 元，尚欠323,395 元，詎
    原審僅判准上開第、、項工程款，然被上訴人確有其
    餘工程款共計285,940 元未付之情，爰依承攬法律關係提起
    上訴等語，並聲明：
  (一)原判決不利上訴人部分，及命負擔訴訟費用之裁判廢棄。
  (二)上開廢棄部分，被上訴人應再給付上訴人285,940 元，及自
    起訴狀繕本送達之翌日起至清償日止，按週年利率5%計算之
    利息。
三、被上訴人則以：伊並未在94年5 、6 、7 、8 、9 、10月估
    價單（下稱系爭估價單）上簽名，伊除第、、、項
    工程款同意給付外，其餘工程款均否認，上訴人自應負舉證
    責任。雖被上訴人有於第項工程款之94年7 月估價單上簽
    名，惟兩造業已協議以台中太平鐵厝工程各自負擔之訂金抵
    銷，此有協議書為證，是上訴人自不得再為請求，而有關上
    訴人請求第－項工程款亦無權請求，蓋上訴人施作中壢
    花格鋁工程迭有瑕疵，上訴人自應負瑕疵修補責任，被上訴
    人自無庸給付該部分工程款與上訴人。再有關第、項工
    程款，兩造既合標台中梧棲中正國小工程，上訴人自應負擔
    相關丈量之油費、工資等費用，上訴人自無權請求，而有關
    第項工程款應是15萬元工程款及4 萬元之押標金，被上訴
    人業已給付完畢，苟上訴人請求逾此金額，何以其於會算當
    時未為任何主張，且無異議收受185,500 元之理？顯見該項
    工程款應為185,500 元，被上訴人既已給付完畢，上訴人即
    無權再為任何請求。末上訴人請求被上訴人給付其餘之工程
    款項，被上訴人並不知上訴人所指為何，故不同意給付等語
    置辯。並聲明：上訴駁回。
  （按原審判決命被上訴人給付上訴人37,455元，及自起訴狀繕
    本送達之翌日即96年3 月23日起起至清償日止，按週年利率
    5%計算之利息，並駁回上訴人其餘之訴。僅上訴人就其敗訴
    部分提起上訴，關於被上訴人於原審敗訴即第、、項
    工程款部分，業已確定。）
四、雙方不爭執之事實：
  (一)系爭工程估價單第項之6 月28日臺南大同氣密16,000元。
  (二)系爭工程估價單第項之8 月28日新竹工資4,600元。
  (三)系爭工程估價單第項之9 月14日中壢發票費11,095元。
  (四)系爭工程估價單第項之發票費10,360元。
  (五)被上訴人有於94年7月估價單上簽名。
  (六)上訴人之子丙○○擔任上訴人經營新昌鋁門窗之鋁門業務，
    並有權收受貨款。
  (七)協議書所載：「乙方：新昌工程行：丙○○（下接指印）」
    、台南區中小企業銀行支票號碼：AV0000000 存根（下稱系
    爭支票存根）所載「丙○○」係上訴人之子丙○○所簽立。
  (八)上訴人已領取台中梧棲中正國小工程款185,500元。
  (九)桃園縣中壢市興國國民小學96年11月5 日興小總字第096000
    04279 號函。
五、本件兩造所爭執之處，應在於上訴人請求被上訴人給付上開
    各項工程款項是否有據？苟屬有據，則上訴人可得請求之金
    額為何？茲論述如下：
  (一)按當事人主張之事實，經他造於準備書狀內或言詞辯論時或
    在受命法官、受託法官前自認者，無庸舉證，民事訴訟法第
    279 條第1 項定有明文。經查，上訴人請求被上訴人給付第
    項之8 月28日新竹工資4,600 元部分，被上訴人已於準備
    書狀內自認，有96年9 月26日申辯書附卷可考，揆之上開規
    定，上訴人就該部分主張自無庸舉證，是上訴人請求被上訴
    人給付第項工程款4,600 元，依法自應准許。
  (二)次按當事人主張有利於己之事實者，就其事實有舉證之責任
    ，民事訴訟法第277 條前段定有明文。所謂舉證係指就爭訟
    事實提出足供法院對其所主張者為有利認定之證據而言，若
    所舉證據，不能對其爭訟事實為相當之證明，自無從認定其
    主張為真正。又主張法律關係存在之當事人，就該法律關係
    發生所須具備之要件，應先負舉證之責任，原告就其主張之
    事實，不舉證證明者，被告本無須就其抗辯之事實，負舉證
    之責任，縱令被告就其抗辯事實不能舉證，或其所舉證據尚
    有疵累，亦應駁回原告之請求，此為舉證責任分擔之原則，
    再請求履行債務之訴，除被告自認原告所主張債權發生原因
    之事實外，應先由原告就其主張此項事實，負舉證之責任，
    必須證明其為真實後，被告於其抗辯事實，始應負證明之責
    任，此為舉證責任分擔之原則，最高法院17年度上字第 917
    號、43年度台上字第377 號判例意旨可資參照。上訴人主張
    被上訴人除應給付所自認之第、、、項工程款項外
    ，尚需給付其餘上開各項工程款等語，惟為被上訴人否認，
    則揆之上開說明，上訴人自應就上開有利於己之情節負舉證
    責任。經查：
  1.第、、項工程款部分：
    上訴人主張被上訴人應給付第、、項工程款等語，固
    據其提出系爭估價單為證，惟為被上訴人所否認，且觀之系
    爭估價單所載內容，其上別無被上訴人認可或簽名之字跡，
    則上訴人尚難據此估價單為有利於己之主張。此外，上訴人
    迭至本件言詞辯論期日終結前，均無法舉出其他相關證據，
    足供本院審酌，依上開規定及判例意旨，尚難認上訴人就此
    部分之主張已盡舉證責任，是上訴人請求被上訴人給付第
    、、項工程款等情，尚難採信，不應准許。
  2.第項工程款部分：
    上訴人主張被上訴人應給付第項工程款等語，業據其提出
    94 年7月估價單為證，被上訴人固不否認有於該估價單上簽
    名之情，然辯稱：兩造業已協議以台中太平鐵厝工程各自負
    擔之訂金抵銷該部分工程款等語，並提出協議書為證，而上
    訴人亦不否認其子丙○○有於該協議書上簽名之情，惟陳稱
    係訴外人丙○○遭被上訴人脅迫所簽立、同意等語，並舉證
    人丙○○為證，雖證人丙○○到庭證稱：「該協議書係伊所
    簽立，被上訴人並要求抵銷第項工程款，上訴人不再請求
    此部分工程款，伊原本不同意簽立協議書及抵銷，惟被上訴
    人在伊開車時恐嚇伊，伊不得以才簽立協議書，並同意抵銷
    第項工程款。」等語，然按當事人主張其意思表示係因被
    詐欺或被脅迫而為之者，應就其被詐欺或被脅迫之事實，負
    舉證責任，最高法院21年度上字第2012號判例著有明文，上
    訴人既不否認其子丙○○有簽立協議書，並同意被上訴人抵
    銷第項工程款，不再請求此部分工程款乙節，然陳稱訴外
    人丙○○係遭被上訴人脅迫所致，則揆之上開判例意旨，上
    訴人自應就訴外人丙○○有受被上訴人脅迫之情負舉證責任
    ，惟上訴人就此既亦自承其無法舉證證明，則其抗辯訴外人
    丙○○有受被上訴人脅迫之情等語，實不足採信，而兩造均
    不否認上訴人之子丙○○擔任上訴人經營新昌鋁門窗之鋁門
    業務，並有權收受貨款乙情，則訴外人丙○○自有權代上訴
    人同意被上訴人以其協議書之債權抵銷上訴人之第項工程
    款債權，不再請求此部分工程款，是上訴人請求被上訴人給
    付第項工程款，因被上訴人行使上開抵銷權，互為抵銷，
    及上訴人另捨棄其餘工程款項，而無剩餘款項可言，故上訴
    人請求被上訴人給付第項工程款，為無理由，不應准許。
  3.第項工程款部分：
    上訴人主張第項之中壢花格鋁工程並未包含安裝費用，被
    上訴人僱請上訴人北上安裝花格鋁12天，自應給付第項工
    程款等語，固據舉證人丙○○之證詞為證，惟為被上訴人所
    否認，雖證人丙○○到庭證稱：「上訴人負責中壢花格鋁加
    工部分，當初僅估價該花格鋁材料費及加工費，並沒有包括
    安裝費，惟被上訴人要求需加裝，伊及另一名工人即北上安
    裝，但被上訴人並沒有說工資多少錢，而該名工人已死亡。
    」等語，然證人丙○○係上訴人之子，且被上訴人是否應給
    付第項工程款，因與上訴人利害關係至鉅，證人丙○○為
    圖上訴人得向被上訴人請求給付第項工程款，故意虛偽不
    實證述之可能性，即無由排除，是其證詞，先天即存有不可
    靠因素，無法盡信，何況證人丙○○亦證稱被上訴人並未告
    知安裝費用如何計算，則縱上訴人所陳上節為真，惟兩造顯
    就安裝費用並未合意，上訴人逕自計算安裝費用，顯乏所據
    ，要難採信。此外，上訴人復無法舉證證明上開情節為真，
    依上開規定及判例意旨，尚難認上訴人就此部分之主張已盡
    舉證責任，是上訴人請求被上訴人給付第項工程款等語，
    尚難採信，不應准許。
  4.第─項工程款部分：
    上訴人主張被上訴人施作中壢花格鋁工程瑕疵，而僱請上訴
    人修補瑕疵，被上訴人自應給付第─項工程款等語，被
    上訴人固不否認上訴人有至中壢修補瑕疵之情，惟辯稱上訴
    人所交付之花格鋁有瑕疵，自應負修補瑕疵之責任，被上訴
    人無庸給付此部分之工程款等語。本院為明瞭情況遂依職權
    函詢桃園縣中壢市興國國民小學，該校覆稱：「．．三、1.
    花格鋁施作過程有瑕疵。2.此瑕疵係與交接牆間隙過大，期
    間約94年8 月份。3.本校發現此一情形隨即電話聯繫通知改
    善。4.承包廠商於94年8 月蒞校改善相關缺失。5.缺失改善
    情形尚符。」等文，有桃園縣中壢市興國國民小學96年11月
    5 日興小總字第09600004279 號函附卷可參，足見桃園縣中
    壢市興國國民小學花格鋁施作工程確有與交接牆間隙過大瑕
    疵之情，惟此瑕疵究係上訴人所肇致，抑或係被上訴人所肇
    致，均不無可能，而上訴人迄仍未舉證證明該瑕疵確係被上
    訴人所肇致，則上訴人縱有修補上開工程瑕疵之情，惟其究
    係履行其修補瑕疵義務，或係受被上訴人僱請修補瑕疵，均
    不無可能，是上訴人尚難以其修補瑕疵一事，即得遽而主張
    被上訴人應給付第─項工程款乙情為真。此外，上訴人
    復無法舉證證明上開情節為真，依上開規定及判例意旨，尚
    難認上訴人就此部分之主張已盡舉證責任，是上訴人請求被
    上訴人給付第─項工程款等語，要難採信，不應准許。
  5.第、項工程款部分：
    上訴人主張被上訴人應給付第、項工程款等語，固據其
    提出系爭估價單為證，惟為被上訴人所否認，且辯稱兩造合
    標台中梧棲中正國小工程，上訴人自應負擔相關丈量之油費
    、工資等費用等語，並提出系爭支票存根為證，觀之系爭支
    票存根所載：「．．新昌高仔（按為上訴人之子丙○○）．
    ．台中中正國小．．工程款150,000 ＋40,000差額保護金扣
    3%．．185,500 丙○○。」等文，而上訴人並不否認其子丙
    ○○有於該支票存根上簽名之情，且證人丙○○亦到庭證稱
    ：「第─項工程款係台中梧棲工程，其中45,000元是去
    押標，伊有去載被上訴人，是這樣算出來的，沒有留存資料
    。」等語，及兩造均不否認上訴人之子丙○○擔任上訴人經
    營新昌鋁門窗之鋁門業務，並有權收受貨款乙情，顯見被上
    訴人主張上訴人之子丙○○有權代上訴人與被上訴人合標台
    中梧棲工程之情為真，蓋苟非有合標之情，上訴人之子丙○
    ○焉會於系爭支票存根上簽名，而對被上訴人扣除保固金一
    事，無任何異議，即同意收受該支票之理？兩造既合標台中
    梧棲工程，則第、項工程款，究係如上訴人所稱應由被
    上訴人負擔，抑係如被上訴人所稱兩造應各自負擔各自之開
    支，均不無可能，而上訴人迄仍未舉證證明第、項工程
    款應由被上訴人負擔之節為真，依上開規定及判例意旨，尚
    難認上訴人就此部分之主張已盡舉證責任，是上訴人請求被
    上訴人給付第、項工程款等語，尚難採信，不應准許。
  6.第項工程款部分：
    上訴人主張被上訴人應給付第項工程款等語，並提出代收
    票據明細表為證，被上訴人僅自認其中185,500 元部分，則
    揆之上開規定及判例意旨，上訴人自應就其對被上訴人尚有
    逾185,500 元工程款債權一事負舉證責任，惟上訴人迄仍無
    法舉證以實其說，尚難認上訴人就此部分之主張已盡舉證責
    任，是上訴人主張其對被上訴人尚有逾185,500 元之第項
    工程款債權等語，尚難採信。而上訴人既不否認被上訴人已
    於94年11月24日匯款185,500 元至上訴人帳戶之情，堪認被
    上訴人陳稱其業已清償完畢之情為真，則上訴人請求被上訴
    人給付第項工程款等語，要不足取，尚難准許。
  7.第、項工程款部分：
    上訴人主張被上訴人應給付第、項工程款部分等語，惟
    為被上訴人所否認，且據上訴人陳稱：「第項中正國小增
    設逃生門部分，原先學校並沒有設計，後來才要求加裝，增
    設時有經被上訴人同意，是學校說要另外付錢，之所以向被
    上訴人要，是因為伊係其小包，被上訴人是總包商，共作 4
    個逃生門，是學校說要作的，領錢都是被上訴人，被上訴人
    自應負責。第項台中梧棲工程運送材料至中正國小之運費
    部分，係原先材料要裝在同一台卡車去，後來被上訴人沒等
    伊即先出車，致伊需另行僱車，而多支付運費，之所以被上
    訴人亦應負擔此部分運費，是因為伊做被上訴人的工作，被
    上訴人是承包商，伊本來不用花錢裝運材料，卻支出此筆費
    用，當然應由被上訴人負擔。」等語，足見被上訴人施作中
    正國小逃生門工程部分，並非被上訴人所指示，而係中正國
    小所指示，則該項逃生門之承攬契約顯係存在於上訴人與中
    正國小間，而非兩造間，且有關運費負擔一事，兩造除依約
    定由被訴人負擔外，本應各自負擔，乃為常情，而上訴人就
    此特約無法舉證以實其說，僅徒以被上訴人係承攬人一事，
    遽而主張被上訴人就上訴人施作中正國小工程所生任何費用
    ，即應一律負給付任何款項之責，尚嫌速斷，要難憑採。此
    外，上訴人復無法舉證證明上開情節為真，依上開規定及判
    例意旨，尚難認上訴人就此部分之主張已盡舉證責任，是上
    訴人請求被上訴人給付第第、項工程款等語，亦難採信
    ，不應准許。
六、綜上所述，上訴人本於承攬之法律關係，請求被上訴人除原
    審判決所定給付外再給付285,940 元，及自起訴狀繕本送達
    之翌日即96年3 月23日起至清償日止，按週年利率5%計算之
    利息，於4,600 元及自96年3 月23日起算之法定遲延利息部
    分，為有理由，應予准許。逾此所為請求，為無理由，應予
    駁回。原審就上開應准許部分，為上訴人敗訴之判決，尚有
    未洽，上訴意旨求予廢棄改判，為有理由，爰由本院予以廢
    棄改判如主文第2 項所示。至於上訴人之請求不應准許部分
    ，原判決為上訴人敗訴之判決，經核於法並無不合，上訴意
    旨求予廢棄改判，為無理由，應駁回其上訴。
七、本件事證已臻明確，兩造其餘陳述或舉證，核與判決結果無
    影響，無庸再予一一論述，併此敘明。
八、據上論結，本件上訴為一部有理由，一部無理由，依民事訴
    訟法第436 條之1 第3 項，第450 條，第449 條第1 項，第
    79條，判決如主文。
中    華    民    國    97    年    2     月    5     日
                 民事第二庭    審判長法  官  林秋火
                                     法  官  吳錦佳
                                     法  官  陳秋如
以上正本係照原本作成。
本判決不得上訴。
中    華    民    國    97    年    2     月    5     日
                                     書記官  王秀如


司法院資訊處製作；財團法人民間司法改革基金會備份。
